臺灣高等法院刑事判決　　　　　　　　　　　　　九十三年度上易字第一００二號
　　上　訴　人
　　即　被　告　丙○○
右上訴人因妨害自由案件，不服臺灣桃園地方法院九十二年度易字第二九三號，中華
民國九十二年九月三日第一審判決（起訴案號：臺灣桃園地方法院檢察署九十一年度
偵字第四０一０號、第四八０五號），提起上訴，本院判決如左：
    主  文
原判決撤銷。
丙○○共同以非法方法剝奪人之行動自由，處有期徒刑貳月，如易科罰金，以參佰元
折算壹日。
    事  實
一、緣陳朝君（已另行判決）於民國九十年九月八日晚遭案外人廖昱傑等人押上車毆
    打，張金輝（已另行判決）亦遭該群人押上車，陳朝君、張金輝二人亟欲尋仇，
    惟因渠二人僅認識該群人中之甲○○，乃於九十年九月九日凌晨零時至一時許，
    夥同丙○○（起訴書誤載「鐘」勇良）、姓名年籍均不詳綽號「孔鏘」之成年男
    子、及其餘姓名年籍不詳之成年人等共十餘人，一起前往桃園縣龍潭鄉○○路三
    三六巷四六弄十五號甲○○住處前，要求甲○○帶渠等去找廖昱傑，惟甲○○不
    願意，與陳朝君等人僵持，嗣於同日凌晨三、四時許，丙○○、陳朝君、張金輝
    、「孔鏘」及其餘在場不詳姓名年籍之成年人共十餘人，竟基於共同犯意之聯絡
    ，陳朝君要甲○○說出廖昱傑之住處，並脅迫稱：「如果不把人找出來，就針對
    你」等語，而「孔鏘」亦持開山刀揮舞並對甲○○脅迫稱：「如果不去，要找你
    算帳」等語，逼迫甲○○帶渠等去找廖昱傑，甲○○因見陳朝君、孔鏘等在場之
    人口氣兇悍，惟恐渠等對其家人不利，於同日清晨四、五時許，被迫同意帶渠等
    去找廖昱傑，遂坐上陳朝君、孔鏘及其友人駕駛之車輛，張金輝、丙○○、及其
    餘成年人（共十餘人）則分乘機車，並攜帶在現場拾獲非渠等所有之木棍、鐵棒
    等工具，共同前往桃園縣大溪鎮下田心子一心里四十四鄰一一０號尋找廖昱傑，
    共同以非法方法剝奪甲○○之行動自由，但因未遇廖昱傑始作罷，陳朝君等人始
    於同日上午七時三十分將甲○○載回其住處。
二、案經甲○○訴由桃園縣警察局平鎮分局報請臺灣桃園地方法院檢察署檢察官偵查
    起訴。
    理  由
一、被告於本院審理時並未到庭辯論，惟原審審理時，訊之被告丙○○矢口否認有何
    妨害自有之犯行，辯稱：是因陳朝君被打，伊等才去甲○○住處看看，伊沒有參
    與任何行動，亦未去大溪找廖昱傑云云。惟查：
（一）右揭犯罪事實，業據被害人甲○○於原審指述稱：「陳朝君找了很多人到我家
      ，當時大約是凌晨十二點到一點左右。陳朝君叫我說出廖昱傑的家哪裡，陳還
      說『如果不把人找出來就要針對你』，陳（朝君）帶的人講話很兇，叫我帶他
      們去廖昱傑家，我不想去，．．．，去廖昱傑他家，廖昱傑當時不在家，．．
      ．之後他們把我送回去，給我時間叫我把人找出來，我回到家後去報案，之後
      他們就沒有來找我」、「當時騎機車的加上車上的有十幾個，都是二十歲以上
      的人」（見原審卷九十二年五月十四日訊問筆錄）、「『孔鏘』說如果我不去
      ，要找我算帳，我當時也沒同意要帶他們去。．．『孔鏘』講上述話時，一邊
      用手揮著開山刀，我害怕他們對我家人不利，後來就決定帶他們去」等語（見
      原審九十二年五月十四日訊問筆錄）；經核與證人即在場目擊之乙○○於原審
      證稱：「我哥一開始不願意帶他們去大溪，是因他們傢伙都拿出來，並說如果
      不帶他們去會針對我們家，我哥才帶他們去」等語（見原審卷九十二年五月二
      十日訊問筆錄）相符。
（二）被告丙○○於原審訊問時供稱：渠等陪陳朝君去甲○○家要去找打他的人，有
      的開車，有的騎機車，陳朝君到甲○○家就看到打他的人在甲○○家門前，該
      人一看到渠等就跑走，渠等未追到，返回甲○○家，陳朝君就與甲○○吵起來
      ，後來陳朝君的朋友「孔鏘」對甲○○說：要他把人交出來，否要算在他頭上
      ，「孔鏘」講上述話時，伊在場等語（見原審九十二年四月二十九日訊問筆錄
      ），依上情，足見被告丙○○對於甲○○當時如何遭脅迫之事實，非但在場親
      聞且知悉甚詳。被告丙○○雖辯稱：當時孔鏘跟甲○○講前述話時，只是比較
      大聲，沒有兇，甲○○此時就心甘情願地說要帶渠等去找廖昱傑云云，惟查被
      害人甲○○指述「孔鏘」為前述脅迫言詞時，手中尚拿開山刀之事實，已據同
      案被告陳朝君、張金輝供明無訛（見九十二年五月二十日訊問筆錄），苟被害
      人甲○○係自願同意帶被告等人前往大溪找廖昱傑，而非因被告等人糾集眾人
      ，態度兇惡對被害人甲○○施以脅迫行為，被害人甲○○豈會遲至清晨四、五
      時許（而非凌晨零時至一時許被告等人最初至甲○○住處時），才同意帶被告
      等人前往大溪找廖昱傑？
（三）被告丙○○雖辯稱伊並未共同去大溪找廖昱傑云云，惟查，被告丙○○確有到
      大溪找廖昱傑之事實，業經被害人甲○○指稱：被告丙○○斯時亦騎乘機車與
      陳朝君等人共同前往大溪之情外，共同被告陳朝君、張金輝均一致證稱：丙○
      ○騎機車去大溪，伊等有看到等語；而被告丙○○所聲請傳訊之證人吳俊明於
      原審亦證稱：「我看到丙○○有去（大溪），他騎在我前面」等語（以上見原
      審九十二年七月二十九日審判筆錄），堪認被告丙○○前開所辯，顯係飾卸之
      詞，不足採信。
（四）按共同正犯之意思聯絡並不限於事前有所謀議，即僅於行為當時有共同犯意之
      聯絡者亦屬之，且其表示之方法，亦不以明示通謀為必要，即相互間有默示之
      合致，亦無不可，最高法院七十三年臺上字第二三六四號判例著有明文。本件
      事發之緣由係因同案被告陳朝君、張金輝先遭廖昱傑等人押上車毆打所致，被
      告丙○○如上述應明知被害人甲○○係受脅迫始同意帶渠等前往大溪找廖昱傑
      ，其後其亦騎乘機車與陳朝君、張金輝等人共同前往大溪，且陳朝君、張金輝
      均坦承要去大溪時有分別撿拾鐵棒和木棒（見原審九十二年五月二十日訊問筆
      錄）跟隨甲○○所乘坐之汽車（其內有孔鏘及其他共犯）前去大溪尋找廖昱傑
      尋仇，張金輝並供稱共有十餘人前往（見原審卷第九十九頁），足見被告丙○
      ○斯時與陳朝君、張金輝、孔鏘等人間，有共同犯意之聯絡至明。
    綜上，被告丙○○前開所辯，核係卸責之詞，不足採信，本件事證明確，其犯行
    堪以認定。
二、按刑法第三百零二條之妨害自由罪，係妨害他人自由之概括規定，故行為人具有
    一定目的，以非法方法剝奪人之行動自由者，除法律別有處罰較重之規定，應適
    用各該規定處斷外，如以使人行無義務之事，或妨害人行使權利為目的，而其強
    暴、脅迫復已達於剝奪人行動自由之程度，即祇成立本罪，不應再依同法第三百
    零四條論處（本院二十九年上字第二三五九號判例、九十二年度台上字第三八八
    九號判決參照）查被告等人共同脅迫甲○○帶渠等去找廖昱傑，甲○○被迫同意
    帶渠等去找廖昱傑，並自桃園縣龍潭鄉○○路三三六巷四六弄十五號住處前，坐
    上孔鏘及其友人駕駛之車輛，載往桃園縣大溪鎮下田心子一心里四十四鄰一一０
    號尋找廖昱傑，被告對於甲○○為脅迫行為已達於剝奪人行動自由之程度，應祇
    成立刑法第三百零二條第一項妨害自由罪，不應再依同法第三百零四條論處。又
    按刑法第三百零二條之妨害自由罪，原包括私禁及以其他非法方法剝奪人之行動
    自由而言，所謂非法方法，當包括強暴脅迫等情事在內。本件被告等於妨害自由
    行為中，同案被告陳朝金對被害人甲○○脅迫稱：「如果不把人找出來，就針對
    你」等語，另綽號「孔鏘」者亦持開山刀揮舞並對甲○○脅迫稱：「如果不去，
    要找你算帳」等語，係屬包含於妨害甲○○行動自由之同一意念之中。縱其所為
    ，合於刑法第三百零五條恐嚇危害安全之情形，仍應視為剝奪行動自由之部分行
    為，不另論罪（見最高法院七十四年台上字第三四０四號判例參照）。
三、核被告丙○○所為，係犯刑法第三百零二條第一項之以非法方法剝奪人行動自由
    罪。被告丙○○與陳朝君、張金輝、「孔鏘」及前述其餘姓名年籍不詳之成年人
    共十餘人間有犯意聯絡及行為分擔，為共同正犯。公訴人認被告係犯刑法第三百
    零四條第一項之以脅迫使人行無義務之事罪，容有未當，起訴法條應予變更。
四、原審認被告罪證明確，予以論罪科刑，固非無見。然查被告所為係犯刑法第三百
    零二條第一項之以非法方法剝奪人行動自由罪。原審認係犯刑法第三百零四條第
    一項之以脅迫使人行無義務之事罪，容有未當，被告上訴否認犯罪，雖無理由，
    惟因原判決既有未洽，應由本院撤銷改判，並審酌被告丙○○正值青年，縱其友
    人先受對方以不法手段侵害屬實，亦應循正當法律途徑報警處理主張權利，惟其
    捨此不為，附和陳朝君糾眾尋仇之舉，企圖以牙還牙，冤冤相報，非法所容許，
    並斟酌渠等犯行對被害人所產生之影響、及其犯罪後態度等一切情狀，對其量處
    如主文所示之刑，並諭知易科罰金之折算標準。至被害人甲○○指稱共同正犯「
    孔鏘」脅迫伊時持有開山刀乙支，因該開山刀並未扣案，迄今亦不復可尋，為免
    執行之困難，爰不為沒收之諭知，附此敘明。
五、被告經合法傳喚無正當理由不到庭，爰不待其陳述逕行判決。
據上論斷，應依刑事訴訟法第三百六十九條第一項前段、第三百六十四條、第二百九
十九條第一項前段、第三百七十一條、第三百條，刑法第二十八條、第三百零二條第
一項、第四十一條第一項前段，罰金罰鍰提高標準條例第一條前段、第二條，判決如
主文。
本案經檢察官陳文禮到庭執行職務。
中　　　華　　　民　　　國　　九十三　　年　　　八　　　月　　 十二 　　日
                              臺灣高等法院刑事第十七庭
                                  審判長法  官  陳  正  雄
                                        法  官  許  宗  和
                                        法  官  許  錦  印
右正本證明與原本無異。
如不服本判決，應於收受送達後十日內向本院提出上訴書狀，其未敘述上訴之理由者
並得於提起上訴後十日內向本院補提理由書（均須按他造當事人之人數附繕本）。
                                        書記官  楊  妙  恩
中　　　華　　　民　　　國　　九十三　　年　　　八　　　月　　 十八 　　日
附錄本案論罪科刑法條全文：
中華民國刑法第三百零二條：
(剝奪他人行動自由罪)
私行拘禁或以其他非法方法，剝奪人之行動自由者，處五年以下有期徒刑
、拘役或三百元以下罰金。
因而致人於死者，處無期徒刑或七年以上有期徒刑，致重傷者，處三年以
上十年以下有期徒刑。
第一項之未遂犯罰之。
